臺灣高等法院民事判決
109年度重家上字第79號
上  訴  人  劉瑞連  

訴訟代理人  張靜律師  
被上訴人    馬雨農  
訴訟代理人  陳家祥律師
            陳忠儀律師
            黃芬蘭  
上列當事人間請求交付遺贈物等事件，上訴人對於中華民國109
年6月23日臺灣新北地方法院107年度家繼訴字第101號第一審判
決提起上訴，本院於109年10月28日言詞辯論終結，判決如下：
    主      文
上訴駁回。
第二審訴訟費用由上訴人負擔。
    事實及理由
一、上訴人主張：訴外人即被上訴人之父馬文標生前於民國88年
    7月9日設立天昱企業社，伊自88年底起與馬文標合夥經營該
    企業社，又自96年10月起與馬文標共同居住如附表一所示系
    爭○○房地，迄馬文標於106年4月25日死亡時止。伊於上開期
    間未曾支領薪水，均由馬文標扶養。如附表一所示系爭○○房
    地、附表二所示系爭○○房地、附表三所示系爭○○土地（下合
    稱系爭不動產）原均登記為馬文標所有，馬文標於94年4月2
    7日與妻即訴外人乙○○離婚，嗣106年4月25日死後，由獨子
    即被上訴人以唯一繼承人身分，將系爭不動產辦理繼承登記
    為其所有。因馬文標於生前與伊成立死因贈與契約，將系爭
    不動產贈與伊，且伊為馬文標生前繼續扶養之人，兩人有事
    實上夫妻關係，伊乃於106年5、6月間，以利害關係人身分
    委請訴外人即馬文標之胞弟馬文明，轉通知訴外人即馬文標
    之胞兄馬文錦、胞姐馬春鳳、馬佩蓁及胞妹馬月雙，在系爭
    ○○房地合法召開親屬會議（下稱系爭親屬會議），依該會議
    紀錄，可確認上述死因贈與事實，且決議依民法第1149條規
    定於保留被上訴人特留分後，酌給伊遺產即系爭不動產應有
    部分二分之一。親屬會議可以書面為之，酌給遺產並無明文
    以金錢為限，爰先位依死因贈與法律關係或民法第1149條規
    定，請求擇一判決馬文標之繼承人即被上訴人應將系爭○○房
    地應有部分二分之一移轉登記予伊所有；備位依民法第1149
    條規定請求被上訴人給付酌給遺產，即折算上開不動產等值
    金錢，本件僅請求被上訴人給付新臺幣（下同）600萬元本
    息予伊等語（未繫屬本院部分，不予贅述）。
二、被上訴人則以：上訴人宣稱系爭親屬會議於106年5月19日討
    論，但當時僅有馬文明夫妻與訴外人詹守仁在場，其餘上訴
    人宣稱參與親屬會議之人均未出席，詹守仁嗣再依106年5月
    19日與馬文明討論之結果作成紀錄後，於106年6月4日與馬
    文明、馬佩蓁等人見面確認內容，並未召開親屬會議，到場
    之親屬會議成員亦僅有馬文明、馬佩蓁二人，又詹守仁與馬
    文明等人於106年6月17日會面時，僅係處理相關文書內容裝
    訂成冊程序，亦非召開親屬會議。系爭親屬會議並未實際召
    開，自不足證明上訴人與馬文標已就系爭不動產達成死因贈
    與契約之意思表示合致，且馬文明證詞充其量僅能證明馬文
    標尚在構想階段，該死因贈與契約並不存在。另馬文標生前
    經營天昱企業社時，上訴人係擔任天昱企業社之員工而受領
    薪資，並受領馬文標兄弟姊妹給付之每月4萬元為看護渠等
    母親之費用，既無不能維持生活之情形，自無受馬文標扶養
    必要，更無受扶養之情形，且系爭親屬會議未實際召開，上
    訴人所提會議紀錄中亦全無關於酌給遺產之文字，上訴人依
    死因贈與契約或遺產酌給請求權所為請求，均無理由等語置
    辯。
三、原審為上訴人敗訴之判決，上訴人提起一部上訴，上訴之先
    位聲明：
　㈠原判決關於駁回被上訴人後開之訴廢棄。
　㈡被上訴人應將系爭○○房地之所有權應有部分二分之一移轉登
    記予上訴人。
　㈢上訴人願供擔保，請准宣告假執行。
　　備位聲明：　
　㈠原判決關於駁回被上訴人後開之訴廢棄。
　㈡被上訴人應給付上訴人600萬元，及自108年1月8日起至清償
    日止按年息5%計算之利息。　
　㈢願供擔保，請准宣告假執行。　
　　（上訴人先位請求被上訴人移轉登記系爭○○房地、系爭○○土
    地所有權應有部分二分之一予其，及備位請求逾600萬元本
    息之敗訴部分，未據聲明不服，已告確定）。
　　被上訴人則答辯聲明：
  ㈠上訴駁回。
  ㈡如受不利判決，願供擔保請准宣告免為假執行。
四、兩造不爭執之事項（見本院卷第54頁，並依判決格式修正或
    刪減文句，或依爭點論述順序整理內容）：
　㈠被上訴人之父馬文標於106年4月25日因病死亡，馬文標與被
    上訴人之生母乙○○已於94年6月3日為離婚登記，被上訴人為
    馬文標之唯一法定繼承人。
　㈡系爭○○房地原登記為馬文標所有，馬文標死亡後，由被上訴
    人於106年6月3日辦理繼承登記為其所有。
　㈢系爭○○房地原登記為馬文標所有，馬文標死亡後，由被上訴
    人於106年6月8日辦理繼承登記為其所有。
　㈣系爭○○土地原均登記為馬文標所有，馬文標死亡後，均由被
    上訴人於106年6月15日辦理繼承登記為其所有。
　㈤馬文標生前於88年7月9日登記設立天昱企業社，商業型態登
    記為獨資，資本額為20萬元，營業所在地址原登記在系爭○ 
    ○房地，於96年12月21日變更登記營業所在地址至系爭○○房
    地，另於106年3月7日馬文標生前變更負責人登記為上訴人
    ，商業型態仍登記為獨資，直到108年5月10日變更登記營業
    所在地址至桃園市○○區○○○路00號0樓，而實際於108年5月中
    旬即已在此新址營業。
　㈥上訴人於96年10月8日遷戶籍至系爭○○房地迄今，且一直居住
    在系爭○○房地迄108年7月2日搬遷為止。
　㈦馬文標生前於99年1月24日投保訴外人國泰人壽保險股份有限
    公司之「國泰人壽金鑽養老保險」，自99年6月24日至105年
    6月23日止，滿期保險金之受益人為馬文標本人，身故保險
    金之受益人則為上訴人，馬文標親筆在要保書上書寫上訴人
    與被保險人（即馬文標）的關係為「配偶」。
　㈧上訴人提出之系爭親屬會議紀錄，經馬文明、馬佩蓁、馬文
    錦、馬春鳳、馬月雙簽名用印，會議記錄記載之主席為馬文
    明，討論事項載明：「……2.認定丙○○（即上訴人）係馬文標
    離婚後之同居人，自民國94年起即有同居事實，且每年參與
    馬家清明掃墓祭祖和整理○○老家農作。兩人共同經商於民國
    96年2月26日依法向臺灣板橋地方法院拍賣取得新北市○○區○
    ○街000號現址均屬實。兩人相互繼續扶養迄至馬文標往生。
    3.確認馬文標生前曾多次在相關親屬間公開表示百年身後，
    其名下所有財產歸丙○○亦屬實。4.馬文標之法定繼承人甲○○
    （即被上訴人）應繼分，應依民法第1223條保留其特留分。
    」，決議則為：「一致通過。」，又載明「本親屬會議之成
    員，確依民法第1131條及第1133條之規定組成，如有不實，
    願負法律責任。」等字（見原審卷一第49頁）。
五、上訴人主張馬文標生前就系爭不動產與其成立死因贈與契約
    ，業經合法召開之系爭親屬會議確認，該會議並決議酌給遺
    產即系爭不動產予其，惟應保留被上訴人之特留分，馬文標
    已於106年4月25日死亡，故先位依死因贈與契約、民法第11
    49條規定擇一請求被上訴人將系爭不動產所有權應有部分二
    分之一移轉登記予其，備位依民法第1149條規定，請求被上
    訴人因酌給遺產而給付其600萬元本息等語（見本院卷第53
    頁），然為被上訴人所否認，並以前詞置辯。經查：
　㈠按遺囑人依遺囑所為之遺贈，因依一方之意思表示即為成立
    ，為無相對人之單獨行為，與死因贈與乃以贈與人之死亡而
    發生效力，並以受贈人於贈與人死亡時仍生存為停止條件之
    贈與，其為贈與之一種，性質上仍屬契約，須有雙方當事人
    意思表示之合致者，迥然不同（最高法院95年度台上字第81
    7號判決意旨參照）。本件上訴人主張馬文標生前與其就系
    爭不動產成立死因贈與契約等語，依上開說明及民法第277
    條第1項前段關於舉證責任之規定，自應由上訴人就該死因
    贈與契約成立之有利於己事實，負舉證責任。
　㈡上訴人主張上述死因贈與契約存在，係以系爭親屬會議決議
    討論內容及馬文明等人之證詞為其論據（見本院卷第55頁）
    ，惟上訴人所提如前述四、㈧所述之系爭親屬會議會議紀錄
    內容，本質上係文書證據，該紀錄作成於馬文標死後，未經
    馬文標同意、確認，並不足以證明上訴人與馬文標間有成立
    上述死因贈與契約之合意。至於該紀錄所載討論、決議內容
    ，核屬馬文明等人於審判外未經法院依法調查之陳述，亦不
    足逕採為上訴人有利之事證，先予敘明。
　㈢系爭親屬會議並未合法召開，其決議為無效：
　⒈按「親屬會議，以會員五人組織之。」、「親屬會議，非有
    三人以上之出席，不得開會；非有出席會員過半數之同意，
    不得為決議。」、「親屬會議會員，應就未成年人、受監護
    宣告之人或被繼承人之下列親屬與順序定之：一、直系血親
    尊親屬。二、三親等內旁系血親尊親屬。三、四親等內之同
    輩血親。前項同一順序之人，以親等近者為先；親等同者，
    以同居親屬為先，無同居親屬者，以年長者為先。」、「依
    本法之規定應開親屬會議時，由當事人、或其他利害關係人
    召集之。」民法第1130條、第1135條、第1131條第1項、第2
    項、第1129條定有明文。又親屬會議之會員，應於會議時自
    行出席，不得使他人代理（最高法院31年上字第637號判例
    參照）。綜上可知，3人以上親屬會議會員親自出席會議，
    乃親屬會議開會之法定要件，如不具備，其會議即不成立，
    自不能為有效決議。故親屬會議之召開及其決議，均不得僅
    以書面由各成員分別於異時異地簽署之方式為之，否則即與
    前揭規定有違，上訴人援引性質、目的及會議組織型態，均
    與親屬會議不同之公司董事會、股東會開會之規定或實務，
    主張親屬會議、決議得以書面為之，或不限出席於同一地點
    云云（見本院卷第127、128、188頁），即非可取。況系爭
    親屬會議紀錄上全無該次會議係以書面進行之文義，且已載
    明開會地點在系爭○○房地（見原審卷一第49頁），顯與上訴
    人以書面進行會議、表決之主張相違，又依證人後述證詞，
    亦難認本件親屬會議會員主觀上已知悉係以書面方式進行親
    屬會議。因此，上訴人欲主張系爭親屬會議已合法決議乙節
    ，仍須證明系爭親屬會議經成員3人以上出席會議並作成決
    議之事實。
　⒉依系爭親屬會議紀錄記載，出席親屬為馬文明、馬佩蓁、馬
    文錦、馬春鳳、馬月雙等5人（見原審卷一第49-51頁），上
    訴人不爭執該5人為應組成親屬會議之會員（見本院卷第54
    頁）。證人即系爭親屬會議紀錄詹守仁於另案即原法院106
    年度訴字第3380號事件證稱：開會地點如會議紀錄所載，是
    馬文標與上訴人（上訴人於該案為被告）一起住的地方。時
    間第一次是在106年5月19日，當天才認識在場的人，討論口
    授遺囑的法律問題時，只有馬文明夫妻在場和我討論，被上
    訴人也在場，那時候我有做草稿，再約106年6月4日在同一
    地點碰面，有馬文明夫妻、馬佩蓁、上訴人、上訴人子女，
    我把繕打好的東西請他們過目，是否需要修改，核對OK後，
    請他們準備印鑑證明及身分證影本過來，要裝訂成冊，第三
    次是兩週後即106年6月17日在同一地點，開始蓋章，有馬文
    明夫妻、馬佩蓁、馬月雙、上訴人及上訴人子女在場，當天
    有把印鑑證明及身分證影本帶來，裝訂成冊，一式六份。馬
    文錦、馬春鳳從未到場過，不太清楚馬文錦、馬文鳳親筆簽
    名從何而來，我在106年6月4日(筆錄誤載為107年)就把六份
    打好親屬會議紀錄交給馬文明，拿回去給其他人簽名及準備
    資料，106年6月17日全部的簽名都簽好，當天只有蓋章及騎
    縫章等語（見原審卷一第205-208頁），依上開證詞可知，1
    06年5月19日會議僅親屬會議會員馬文明一人到場，同年6月
    4日會議僅馬文明、馬佩蓁二人到場，又其雖證稱同年6月17
    日會議有馬文明、馬佩蓁、馬月雙三人到場，然證人馬月雙
    於原審證稱：親屬會議紀錄是上訴人拿到我經營的店給我蓋
    的，時間我不記得，我簽名蓋章時馬文明、馬佩蓁有簽名，
    因為上訴人講說哥哥姐姐們都是討論好，只剩我還沒簽名，
    親屬會議我沒到，不知道是否有實際召開，不清楚到場兄弟
    姊妹是否同意親屬會議內容，也不確定親屬會議記錄第3點
    「馬文標生前曾多次在親屬間公開表示百年身後，其名下財
    產歸丙○○」等語（見原審卷二第151-153頁），核與證人馬
    文明於原審證稱：（法官問：這個親屬會議紀錄是否有實際
    召開？）有，馬月雙也有在場。後改稱馬月雙有無在場我忘
    了，並沒有所有兄弟姊妹在場，我跟馬佩蓁在場有簽名等語
    （見同上卷第145頁），證人馬佩蓁證稱：（法官問親屬會
    議是否有實際召開？）我有參加，但沒有每個人都參加，只
    有馬文明還有我參加，現場有上訴人的兒子女兒，還有馬文
    明的老婆等語相符（見同上卷第149頁），又係本人證述自
    己有無到場情事，應認較為可採，堪認屬實。至於上訴人主
    張證人即其子魏趨文於原審證稱、其女魏語婕於另案證稱：
    6月17日當天馬月雙也有在場云云（見同上卷第13、189頁）
    ，惟魏趨文、魏語婕與上訴人為母子、母女，誼屬至情，於
    上訴人能否取得馬文標遺產乙事利害一致、立場相同，所證
    非無偏頗上訴人之虞，且與馬月雙之證詞相違，所為證詞需
    有其他佐證，始能採取。然證人詹守仁證述6月17日馬月雙
    在場云云，並非可採，業如前述，上訴人亦未能提出其他具
    體事證證明馬月雙確於106年6月17日親自出席系爭親屬會議
    之事實，並自陳馬佩蓁雖就系爭親屬會議全程錄影，但因更
    新手機，所有錄影內容都找不到等語（見本院卷第117頁）
    ，是證人魏趨文、魏語婕上開證詞難認可採。
　⒊上訴人另主張依證人魏語婕證詞，在同年6月6日已補正親屬
    會議有會員馬文明、馬佩蓁、馬文錦3人出席云云（見本院
    卷第114、181頁），惟證人魏語婕證詞不足為有利上訴人認
    定之唯一證據，已如前述，且依其證述，是其兄魏趨文與上
    訴人、馬文明夫妻及馬佩蓁去找馬文錦蓋章云云，然其亦同
    時證稱此部分事實是在106年6月4日討論時聽說的等語（見
    原審卷二第191頁），顯見非其親自見聞之事實，復與證人
    魏趨文證稱6月6日是其與上訴人去南投找馬月雙簽名，又北
    上到基隆找馬春鳳簽名，再去士林找馬文錦簽名，不記得馬
    佩蓁何時簽的等語，有所出入（見同上卷第11、12頁），上
    訴人主張106年6月6日已補正系爭親屬會議3人開會之要件云
    云，仍難憑採。
　⒋綜上，上訴人主張之系爭親屬會議未能滿足應有親屬會議成
    員3人以上出席會議之法定要件，自非存在，不能為有效決
    議，堪予認定。
　㈣另就簽署系爭親屬會議紀錄之原因，證人馬文明證稱：鄉下○
    ○祖產被馬文標騙取兄弟姐妹的印鑑證明過戶到其自己名下
    ，我們於馬文標過世後才發現此事，想要向被上訴人要回，
    但被上訴人不同意，才請詹代書（即證人詹守仁）擬系爭親
    屬會議記錄，詹代書是上訴人找的，我是想請教詹代書要如
    何處理○○祖產，上訴人也想要回她應有之財產，才會一併處
    理，親屬會議雖然沒有提到○○祖產，但主要起因就是這個等
    語（見原審卷二第144頁），核與證人馬佩蓁、馬月雙所述
    大致相符，馬月雙更明確證稱：當時簽會議紀錄的目的就是
    把祖產拿回來等語（見同上卷第148、149、153頁）。堪認
    係因馬文明、馬佩蓁、馬月雙對於原登記馬文標名下之○○祖
    產之所有權歸屬，及能否由被上訴人繼承等節與被上訴人有
    所對立、爭執，而其等與上訴人均希望藉由簽署系爭親屬會
    議紀錄之方式，達到自被上訴人處取得財產之目的，已難期
    系爭親屬會議紀錄內容與事實相符。再證人馬文明就前述四
    、㈧系爭親屬會議紀錄內容中關於「3.確認馬文標生前曾多
    次在相關親屬間公開表示百年身後，其名下所有財產歸丙○○
    亦屬實。」之記載證稱：馬文標有強調他所有財產不要留給
    他兒子，去鄉下掃墓時也講，過年也講，講了很多次，他講
    這話時我在場，他說他兒子不孝，但是我不記得幾月幾號，
    他講這話是認真的云云（見同上卷第145頁），證人馬佩蓁
    證稱：（法官問：你有無親耳聽馬文標表示他死後財產都要
    歸上訴人所有？）我不清楚，我不知道，我曾經有聽馬文標
    說過，他的財產歸誰都可以，就是不可以給他的兒子，因為
    他有提到他兒子不孝順，這是我親耳聽他本人說，這應該是
    他死之前5年前講的云云（見同上卷第149頁），證人馬月雙
    證稱：（法官問：你有無親耳聽馬文標表示他死後財產都要
    歸上訴人所有？）我沒有確定的知道，但是我知道馬文標有
    說他財產不留給他兒子，常常聽他講，是透過電話云云（見
    同上卷第152頁）。是依上開三名於系爭親屬會議紀錄上簽
    名之證人所為證述，縱認屬實，充其量僅能認定馬文標有意
    不使被上訴人繼承其遺產，並不足以證明有將財產以死因贈
    與上訴人，且已與上訴人達成意思表示合致之事實，上訴人
    主張系爭親屬會議縱有無效情形，依其討論、決議內容，亦
    可證明上訴人與馬文標間就系爭不動產之死因贈與契約存在
    云云，並非可採。上訴人主張被上訴人應依死因贈與法律關
    係，將所繼承系爭不動產中之系爭○○房地所有權應有部分二
    分之一移轉予其云云，要屬無據。
　㈤按關於民法第1149條所定之酌給遺產，應依同法第1129條，
    召集親屬會議決議為之，對於親屬會議之決議有不服時，始
    得依同法第1137條之規定，向法院聲訴，不得逕行請求法院
    以裁判酌給，最高法院37年上字第7137號判例參照。是未經
    親屬會議決議之程序，自不得逕行請求法院裁判酌給。上訴
    人雖主張已召開親屬會議作成決議，請求依系爭親屬會議決
    議，判命被上訴人酌給遺產，惟承前揭五、㈢所述，系爭親
    屬會議未能滿足親屬會議成員3人以上出席會議之法定要件
    ，自非存在，不能為有效決議，且依前述四、㈧所載系爭親
    屬會議內容觀之，亦無依上訴人所受扶養之程度及其他關係
    為酌給遺產之決議，是上訴人依民法第1149條規定，先位請
    求被上訴人移轉系爭○○房地所有權二分之一予其，備位請求
    被上訴人給付600萬元本息，均有未合。
　㈥再按遺產酌給請求權之存在，乃於請求權人有受扶養之需要
    時，基於被繼承人生前繼續扶養之事實而為給付，以受酌給
    權利人不能維持生活而無謀生能力為要件，最高法院104年
    度台上字第1610號著有判決可供參照。此乃因民法第1149條
    之立法目的係恐被繼承人生前繼續扶養之人，於被繼承人死
    亡後，生活無著，乃允其請求酌給遺產。又所謂不能維持生
    活，應指其資產有不能維持生活之情形；至有無謀生能力，
    則以其得否以勞力謀生而言。本件上訴人於105年至107年所
    得及財產所得分別為：①105年：所得33萬6,000元、財產20
    萬元。②106年：所得36萬4,803元、財產20萬元。③107年：
    所得26萬1,600元、財產20萬元等情，有其稅務電子閘門財
    產所得調件明細表可稽（見原審卷三第187-192頁），上訴
    人固稱此僅為報稅資料，不代表其有領薪水，只是為了勞健
    保報稅之用，實際上，其從未領取薪水云云，然上訴人自承
    與馬文標自88年底以來即合夥經營天昱企業社10餘年，與馬
    文標一起打拚，5年多就還了近千萬元之房貸，是其與馬文
    標共同經營天昱企業社一起努力打拚的結果云云（見本院卷
    第99、100頁），果若屬實，上訴人既能與馬文標合夥打拚
    事業，賺取錢財並償還鉅額貸款，顯非無謀生能力之人。且
    天昱企業社已於馬文標生前之106年3月7日變更負責人為上
    訴人，商業型態仍登記為獨資，再於108年5月10日變更登記
    營業所在地址至桃園市○○區○○○路00號0樓，並於該址營業，
    復為兩造所不爭執，上訴人於馬文標死亡前既已成為天昱企
    業社之負責人，並於其死亡後，繼續經營天昱企業社，更難
    謂上訴人於馬文標生前或死後係不能維持生活而無謀生能力
    之人。另案證人黃光偉於原法院106年度訴字第3380號遷讓
    房屋事件107年12月6日證稱：我在○○有巢氏即千億不動產經
    紀公司任職，是負責人，102年公司成立時就與天昱企業社
    有業務往來至今，老闆娘（即上訴人）去年有說馬文標於去
    年死亡等語（見原審卷三第161至163頁），證人即上訴人之
    子魏趨文於原審108年1月7日言詞辯論期日亦證稱：上訴人
    現在經營天昱，營運狀況是我跟媽媽做，因為我以前做過，
    還是有賺錢，每個月營業額20萬元左右，扣除成本後盈餘約
    3至4萬元，天昱是做房仲業的廣告紙張，我們是跟別人買紙
    賣給仲介，還有幫他們印廣告看板，客戶主要是中信房屋、
    有巢氏等語（見原審卷二第15頁），姑且不論證人所述營利
    金額是否有低估情形，依上開事證，益徵上訴人並無不能維
    持生活而無謀生能力之情，自未因馬文標死亡，即失所依附
    而生活無著，揆諸上開說明，應無酌給遺產之必要。是上訴
    人主張得依民法第1149條之規定請求酌給遺產云云，於法亦
    尚有未合。
六、從而，上訴人先位依其與馬文標之死因贈與契約、民法第11
    49條規定，擇一請求被上訴人將系爭○○房地所有權應有部分
    二分之一移轉登記予其，備位依民法第1149條規定，請求被
    上訴人給付其600萬元，及自108年1月8日起至清償日止按年
    息5%計算之利息，均為無理由，不應准許。是則原審為上訴
    人敗訴之判決，並無不合。上訴論旨指摘原判決不當，求予
    廢棄改判，為無理由，應駁回其上訴（未繫屬本院部分，不
    予贅述）。又本件事證已臻明確，兩造其餘之攻擊或防禦方
    法及所用之證據，經本院斟酌後，認為均不足以影響本判決
    之結果，爰不逐一論列，附此敘明。
七、據上論結，本件上訴為無理由，爰判決如主文。　　
中　　華　　民　　國　　109 　年　　11　　月　　11　　日
                  家事法庭
                      審判長法  官  張靜女
                            法  官  葉珊谷
                            法  官  范明達
正本係照原本作成。
如不服本判決，應於收受送達後20日內向本院提出上訴書狀，其
未表明上訴理由者，應於提出上訴後20日內向本院補提理由書狀
（均須按他造當事人之人數附繕本）上訴時應提出委任律師或具
有律師資格之人之委任狀；委任有律師資格者，另應附具律師資
格證書及釋明委任人與受任人有民事訴訟法第466條之1第1項但
書或第2項（詳附註）所定關係之釋明文書影本。如委任律師提
起上訴者，應一併繳納上訴審裁判費。
中　　華　　民　　國　　109 　年　　11　　月　　11　　日
  　　　　　　　　　　　　　書記官  余姿慧
附註：
民事訴訟法第466條之1（第1項、第2項）：
對於第二審判決上訴，上訴人應委任律師為訴訟代理人。但上訴
人或其法定代理人具有律師資格者，不在此限。
上訴人之配偶、三親等內之血親、二親等內之姻親，或上訴人為
法人、中央或地方機關時，其所屬專任人員具有律師資格並經法
院認為適當者，亦得為第三審訴訟代理人。

















附表一：系爭○○房地
土地： 新北市○○區○○段000地號土地、面積：3,252.27平方公尺，應有部分：232/10000（見原審卷一第29頁）。 建物： 新北市○○區○○段000○號建物、面積：157.33平方公尺，應有部分：全部（另含附屬建物及共有部分，見原審卷一第31頁），門牌號碼為新北市○○區○○街000號。  

附表二：系爭○○房地
土地： 桃園市○○區○○段000地號土地、面積：1,882平方公尺，應有部分：1/20（見原審卷一第33頁）。 建物： 桃園市○○區○○段000○號建物、面積：127.80平方公尺，應有部分：全部（另含附屬建物，見原審卷一第35頁），門牌號碼為桃園市○○區○○路000巷00號。  

附表三：系爭○○土地
⒈苗栗縣○○鎮○○○段00地號土地、面積：698平方公尺、應有部分：2/3（見原審卷一第37頁）。 ⒉苗栗縣○○鎮○○○段00○0地號土地、面積：3,104平方公尺、應有部分：29/36（見原審卷一第39頁）。 ⒊苗栗縣○○鎮○○○段00○0地號土地、面積：68平方公尺、應有部分：2/3（見原審卷一第41頁）。